最高法院刑事判決　　　　　　一○○年度台上字第六二四○號
上　訴　人　台灣高等法院檢察署檢察官
上　訴　人
即　被　告　吳叡宇
　　　　　　游傳養
上列上訴人等因被告等違反台灣地區與大陸地區人民關係條例案
件，不服台灣高等法院中華民國九十九年六月三十日第二審更審
判決（九十九年度上更(一)字第一０六號，起訴案號：台灣基隆地
方法院檢察署九十五年度偵字第五０九九、五一三四、五二九二
號），提起上訴，本院判決如下：
    主  文
原判決撤銷，發回台灣高等法院。
    理  由
本件原判決撤銷第一審關於上訴人即被告游傳養、吳叡宇共同違
反不得使大陸地區人民非法進入台灣地區之規定三罪之科刑判決
，改判論處被告等共同違反不得使大陸地區人民非法進入台灣地
區之規定罪刑（一罪），並諭知被告等被訴分別於民國九十五年
九月中旬及九十五年九月下旬某日共同違反不得使大陸地區人民
非法進入台灣地區之規定部分均無罪，固非無見。
惟按：(一)刑事訴訟法第三百七十九條第十二款規定：除本法有特
別規定外，已受請求之事項未予判決，或未受請求之事項予以判
決者，其判決當然違背法令。又犯罪是否已經起訴，而為法院應
予審判之事項，自應以起訴書犯罪事實欄記載之犯罪時間、地點
、行為人、被害人及犯罪行為等事項為判斷之標準。本件檢察官
起訴被告等於九十五年九月間之二次犯行，依起訴書之記載，係
被告等於「九十五年九月七日」及「九十五年九月二十日」以漁
船接駁偷渡之方式，分別使「各五名」之大陸地區女子非法進入
台灣地區（詳見起訴書犯罪事實欄）；而原判決無罪部分所載之
公訴意旨，則為被告等於「九十五年九月中旬某日」及「九十五
年九月下旬某日」，分別使「六名」及「五名」大陸地區女子非
法進入台灣地區（見原判決第八頁第十五行以下至第九頁倒數第
十行），並以檢察官未曾舉證證明其所指被告等於「九十五年九
月中旬及同年月下旬某日」二次共同意圖營利，非法接駁未依法
申請進入台灣地區之人，確為大陸地區之人民等理由，認不能證
明被告等有該部分之犯罪行為（見原判決第一二頁），而於主文
第三項諭知被告等被訴分別於「九十五年九月中旬」及「九十五
年九月下旬某日」共同違反不得使大陸地區人民非法進入台灣地
區之規定部分均無罪，與起訴書所載被告等犯罪之時間、非法接
駁之大陸地區人民之人數，並非一致，難認係就檢察官起訴之事
實為審判，自屬已受請求事項未予判決及未受請求之事項予以判
決之違法。(二)無罪之判決，依刑事訴訟法第三百零八條之規定，
亦應記載其理由，故對於被告被訴之犯罪事實及卷內於其不利之
證據資料，如何不足以證明被告犯罪，均應詳述其理由，否則即
有判決不載理由之違背法令。查游傳養於警詢、偵查中及第一審
羈押訊問時均自白九十五年九月間尚有二次非法接駁大陸地區女
子入境、全部共三次之事實（見偵字第五０九九號卷一第九三、
一四三、一四四、三三四、三三五頁、聲羈字第四頁）；另同案
被告即大陸地區漁工康木龍、張泉財（均經第一審判處共同意圖
營利，違反不得使大陸地區人民非法進入台灣地區之規定三罪及
藏匿人犯罪刑確定）亦陳稱共有三次犯行，前二次所接駁之對象
均為大陸地區女子，康木龍並於辯護人詰問是否與接駁對象有交
談或接觸時，證稱：「我有拿水給她們喝，第一次接駁六名大陸
女子來台時，我有聽到她們約略提到她們是陝西人」等語（見第
一審卷第二二四至二二七頁），參以前揭非法進入台灣地區之人
均係由游傳養駕駛漁船以偷渡方式，自海峽中線由大陸船隻接駁
入境等情，是否仍不得認定所接駁之人為大陸地區人民？非無研
酌之餘地。原判決對於前述游傳養之自白及康木龍之證言，如何
不足採為不利於被告等之證據，並未於理由內予以說明，遽認檢
察官所舉證據不足以證明九十五年九月間二次接駁之對象確為大
陸地區人民，自嫌速斷，且有理由不備之違法。(三)科刑之判決書
其宣示之主文，與所載之事實及理由必須互相適合，否則即屬理
由矛盾，其判決當然為違背法令。而單純之使大陸地區人民非法
進入台灣地區，與意圖營利而使大陸地區人民非法進入台灣地區
，其構成要件、論罪條項及刑罰輕重均有不同。關於被告等共同
於九十五年十一月八日，使大陸地區人民游昌生、余昌潮、郎開
麗、覃秋、徐美燕非法進入台灣地區部分，原判決事實及理由內
均認定被告等係意圖營利而為，但其主文僅諭知被告等「共同違
反不得使大陸地區人民非法進入台灣地區之規定，各處……」，
而未及於意圖營利，致與事實記載及理由之論敘，不相適合，難
謂無理由矛盾之違法。(四)就上揭原判決認定有罪之九十五年十一
月八日犯行部分，依起訴書犯罪事實欄二所載，已具體載明被告
等於接駁游昌生等五人上船後，即指示該五名違反國家安全法犯
人進入船艙內，嗣再躲避至廚房旁之縫隙內，以逃避我國治安人
員之查緝，認被告等涉犯刑法第一百六十四條第一項之藏匿人犯
罪嫌（見起訴書第五、七頁），已敘明藏匿人犯之事實及所犯法
條，第一審判決認此部分應係包括在「使大陸地區人民非法進入
台灣地區」行為部分，不應再論以刑法第一百六十四條第一項之
藏匿人犯罪，而敘明不另為無罪之諭知（見第一審判決第二九、
三０頁），此與業經原審前審藏匿人犯確定部分，乃指被告等與
綽號「阿和」人及林建雄、康木龍、張泉財等人，為使先前已經
以不詳方式偷渡入境之大陸地區人民共二男二女（真實姓名不詳
）得以規避我檢警查緝以返大陸，乃共同基於藏匿人犯之犯意聯
絡，而將該四名大陸地區人民藏匿於新鴻發６８號漁船內偷渡「
離開」台灣地區（見九十六年度上訴字第三二七六號判決事實欄
七），二者並非相同。而第一審判決關於被告等共同違反不得使
大陸地區人民非法進入台灣之規定三罪既經原判決撤銷，上開不
另為無罪諭知部分自已一併撤銷。然原判決誤認檢察官所指被告
等因藏匿九十五年十一月八日「進入」台灣地區之游昌生、余昌
潮、郎開麗、覃秋、徐美燕等二男三女所涉藏匿人犯罪部分業經
判決確定（見原判決第三頁第一四行），而未就該部分是否成立
犯罪予以論敘說明，亦有未合。以上或為上訴意旨所指摘，或為
本院得依職權調查之事項，應認仍有撤銷發回更審之原因。
據上論結，應依刑事訴訟法第三百九十七條、第四百零一條，判
決如主文。
中    華    民    國  一○○  年   十一   月    十    日
                      最高法院刑事第七庭
                          審判長法官  石  木  欽  
                                法官  洪  佳  濱  
                                法官  段  景  榕  
                                法官  周  煙  平  
                                法官  洪  兆  隆  
本件正本證明與原本無異
                                      書  記  官  
中    華    民    國  一○○  年   十一   月   十七   日
                                                      Ｅ